【裁判字號】    98,再,10
【裁判日期】    981027
【裁判案由】    第三人異議之訴等
【裁判全文】
臺灣高等法院高雄分院民事判決            98年度再字第10號
再審原告    丙○○即龍美企業行（統一編號00000000）
再審原告    陳清實即龍美企業行（統一編號00000000）
再審原告    龍美航運股份有限公司
法定代理人  丙○○
上三人共同
訴訟代理人  林永發律師
再審被告    乙○○
再審被告    甲○○
上二人共同
法定代理人  丁○○
上列當事人間第三人異議之訴等事件，再審原告對於本院民國98
年3 月25日97年度上字第142 號確定判決，提起再審之訴，本院
判決如下：
    主  文
再審之訴駁回。
再審訴訟費用由再審原告負擔。
    理  由
一、再審之訴顯無再審理由者，得不經言詞辯論，以判決駁回之
    ，民事訴訟法第502條第2項定有明文。
二、再審原告主張：原確定判決（鈞院97年度上字第142 號判決
    ）於程序及實體方面有下述「適用法規顯有錯誤」之再審事
    由：
  (一)程序方面：
  1.本件反訴原告（即再審被告）除對丙○○即龍美企業行（即
    再審原告）提起反訴外，並對訴訟標的無須合一確定之陳清
    實（即再審原告）亦提出反訴，不合最高法院69年台抗字第
    366 號判例意旨，且其反訴標的（確認之訴及給付之訴）與
    本訴標的（第三人異議之訴）及其防禦方法不相牽連，依民
    事訴訟法第260 條第1 項規定，不得提起反訴，況丙○○即
    龍美企業行於第一審法院審理中，已減縮以3 台挖土機為本
    訴之標的，再審被告有關龍美6 號、8 號、10號等3 艘船舶
    之反訴，與本訴標的3 台挖土機之查封是否撤銷之防禦方法
    不相牽連，其反訴係不合法。而再審被告就其反訴於一審敗
    訴後上訴鈞院，其性質仍屬反訴事件，再審被告在鈞院撤回
    龍美6 號、10號兩艘船舶反訴部分之上訴，僅餘龍美8 號船
    舶反訴部分之上訴，而原確定判決卻僅就丙○○即龍美企業
    行與陳清實有無合一確定之必要予以論述，漏未就反訴標的
    之龍美8 號船舶與本訴標的之3 台挖土機有無防禦方法上相
    牽連乙節予以認定，而逕准予反訴，其適用法規顯有錯誤。
  2.其次，再審原告龍美航運股份有限公司（下稱龍美公司）係
    於一審判決後始設立登記，並非一審本訴之當事人，無從為
    反訴之被告，且丙○○即龍美企業行在一審所提之本訴經減
    縮後已無船舶之訴訟標的，再審被告於二審就已無本訴之龍
    美8 號船舶可追加龍美公司為反訴被告，顯不合民事訴訟法
    第260 條第1 、2 項或民事訴訟法第466 條第1 項、第255
    條第1 項第4 款「因情事變更而以他項聲明代最初之聲明」
    之規定，原確定判決認為再審被告追加龍美公司為被告合於
    情事變更原則，其適用法規亦顯有錯誤。
  (二)實體方面：
  1.龍美8 號船舶係丙○○實際出資借用陳清實名義於92年4 月
    初向日本國和幸船舶株式會社購買，並以陳清實即龍美企業
    行名義辦理船舶登記，迨至94年初丙○○恐以陳清實名義繼
    續經營將導致虧損，乃終止該借名登記關係，並於95年6 月
    30日與陳清實訂立形式上之書面買賣契約，於同年7 月31日
    據以辦妥該船舶所有權移轉登記予丙○○，故此一形式上以
    買賣為原因辦理之所有權移轉登記，實隱藏回復借名登記之
    法律行為；又陳清實另於94年8 月2 日申辦龍美企業行營利
    事業歇業，丙○○則於同年8 月11日以自己為龍美企業行之
    營業主體申請營利事業登記，因龍美8 號船舶須以企業行營
    業始能申請使用統一發票，丙○○乃於96年1 月10日為形式
    上之買賣，而將該船舶於同年1 月11日移轉登記為丙○○即
    龍美企業行所有，故此一所有權移轉登記實際係為更名登記
    ；此後，因97年間法令規定企業行不得經營船舶運送業，丙
    ○○經港務局人員口頭告知後，即於97年5 月15日與第三人
    共同投資設立龍美公司，並提供龍美8 號船舶作為出資，該
    船舶之所有權人即先由丙○○即龍美企業行變更為丙○○後
    ，再辦理所有權移轉登記予龍美公司，故上述更名登記及所
    有權移轉登記，均係合於法令，並隱藏股東出資之法律行為
    。詎原確定判決卻認定上述4 次移轉登記行為均係通謀虛偽
    意思表示，惟丙○○或丙○○即龍美企業行均非再審被告之
    債務人，無需為逃避債務而為通謀虛偽意思表示；且丙○○
    或丙○○即龍美企業行從未主張上述歷次所有權移轉係因真
    實之買賣關係而為，既無買賣關係，自無從論究是否為通謀
    虛偽意思表示。是原確定判決適用法規顯有錯誤。
  2.次以，龍美公司係善意受讓龍美8 號船舶之所有權移轉登記
    ，而在此之前之歷次船舶所有權登記均因歷次移轉而已註銷
    ，並無塗銷實益；且龍美公司取得龍美8 號船舶所有權係來
    自丙○○之合法更名登記及股東出資行為，並非來自陳清實
    ，龍美公司與陳清實間亦無任何法律關係存在而負有回復原
    狀之義務，陳清實既無權請求龍美公司交還該船舶，再審被
    告更無權代位請求龍美公司交付該船舶予陳清實。詎原確定
    判決判命塗銷歷次所有權移轉登記及龍美公司應將該船舶交
    還陳清實，顯然適用法規錯誤。
  3.再者，本件第一審（下稱原一審）判決（台灣澎湖地方法院
    97年度訴字第3 號）就再審被告所提反訴於判決理由內已敘
    明：「反訴原告先位之訴（按即主張通謀虛偽意思表示）之
    請求，其中龍美6 號船舶部分，不得提起反訴；龍美8 號、
    10號船舶部分，舉證責任未足；附表3 台挖土機部分，並無
    通謀虛偽意思表示之可言」、「反訴原告備位之訴（按即撤
    銷詐害債權）之請求，其中龍美6 號船舶部分，不得提起反
    訴；龍美8 號、龍美10號船舶部分，尚無害及反訴原告之債
    權；附表挖土機3 台部分，並無可得行使撤銷權之詐害行為
    存在」。而再審被告於二審準備程序中撤回龍美6 號、龍美
    10號船舶及3 台挖土機部分之上訴，故關於此3 項請求標的
    之一審判決即告確定，其中龍美6 號、10號船舶部分既經判
    決確定，其判決爭點效及於同性質之龍美8 號船舶，當不能
    再為相反之主張，並有拘束後案判決之效力。然原確定判決
    竟謂龍美8 號與上述確定部分並不相同，不具爭點效果，而
    割裂認定龍美8 號非屬同一訴訟標的，其適用法規顯有錯誤
    。
  4.復以，丙○○係一次自日本購買龍美8 號、10號等2 艘船舶
    ，先付定金及部分價款，迨交付船舶並輸入後，始訂立船
    舶買賣契約書俾辦理所有權登記，嗣再付清其餘部分價款。
    而龍美8 號船舶買賣價款為日圓1,132 萬元（即新台幣283
    萬元），買賣契約於92年8 月19日訂立，龍美10號船舶買賣
    價款為日圓2,500 萬元，買賣契約於92年8 月25日訂立，丙
    ○○於92年4 月18日、同年7 月17日、同年7 月22日、同年
    8 月27日匯款11筆至日本，其中92年8 月27日匯付之日圓1,
    195 萬元即係訂約後給付龍美8 號及10號等2 艘船舶之部分
    價款，詎原確定判決卻以92年4 月18日、同年7 月17日及同
    年7 月22日共5 筆之款係在龍美8 號、10號之買賣契約訂
    立前，而誤解此5 筆匯款並非用以購買上開2 艘船舶，復認
    98年8 月27日付1,195 萬元與上開2 艘船舶之買賣價額及
    契約所載付款方式不同，而認此筆款並非購買上開2 艘船
    舶之價款，其適用法規顯有錯誤。又前揭匯款均自丙○○之
    帳戶出，屬丙○○之原有財產，且丙○○個人另經營龍美
    土木包工業，有相當之收入及儲蓄，原確定判決卻謂難予認
    定該等款係丙○○所有，或龍美8 號船舶係丙○○出資購
    得，亦有適用法規之錯誤。
    爰依民事訴訟法第496 條第1 項第1 款提起再審之訴，並聲
    明：(一)本院97年度上字第142 號第三人異議之訴等事件之判
    決廢棄；(二)上揭廢棄部分，再審被告在原第二審（下稱原二
    審）之上訴駁回；(三)原二審及再審訴訟費用均由再審被告負
    擔。
三、按被告於言詞辯論終結前，得在本訴繫屬之法院，對於原告
    及就訴訟標的必須合一確定之人提起反訴；又反訴之標的與
    本訴之標的及其防禦方法不相牽連者，不得提起，民事訴訟
    法第259 條、第260 條第1 項後段定有明文。經查：
  (一)丙○○即龍美企業行於97年1 月7 日對再審被告提起第三人
    異議之訴，求為撤銷龍美8 號、10號船舶暨3 台挖土機之假
    執行強制執行程序；再審被告於97年1 月24日對丙○○即龍
    美企業行、陳清實提起反訴，就上述3 項執行標的及龍美6
    號船舶，先位主張陳清實與丙○○間之買賣行為係屬通謀虛
    偽意思表示，備位主張陳清實與丙○○間之買賣及移轉所有
    權行為係詐害其等對陳清實之債權。嗣丙○○即龍美企業行
    於97年5 月6 日撤回本訴關於龍美8 號、10號船舶之請求，
    僅求為撤銷關於3 台挖土機之強制執行程序。原一審法院判
    決丙○○本訴部分勝訴，再審被告反訴部分關於龍美6 號船
    舶係屬不合法，龍美8 號、龍美10號船舶及3 台挖土機係無
    理由。再審被告不服，就反訴部分提起上訴，於原二審審理
    中之97年10月20日追加龍美公司為被告，並追加丙○○即龍
    美企業行與丙○○間、丙○○與龍美公司間之買賣及移轉所
    有權行為為先、備位之訴確認及撤銷之標的；另於98年1 月
    7 日撤回對龍美6 號、10號船舶及3 台挖土機部分之一審反
    訴及二審上訴。以上各節有本院97年度上字第142 號事件全
    卷可稽。
  (二)再審原告主張丙○○即龍美企業行與陳清實就反訴訴訟標的
    並無合一確定之必要云云。惟丙○○與陳清實即龍美企業行
    間就龍美8 號船舶立有買賣契約書，且據以辦理船舶所有權
    移轉登記各節，為再審原告自承之事實。而同一買賣契約是
    否係買、賣雙方通謀所為之虛偽意思表示，無從為買、賣方
    各異之認定，此為當然之法理；又買賣行為是否因屬詐害賣
    方之債權人而得撤銷，需以賣、買雙方於買賣時均明知有損
    害於債權人之權利為其要件，缺一不可，且若符合撤銷要件
    ，買、賣雙方均同其命運，任一方之行為均無從獨立存續。
    是故，依再審被告所提反訴先、備位之主張，對丙○○即龍
    美企業行及陳清實，均有合一確定之必要，至為明顯，則原
    一審法院准予再審被告對非本訴原告之陳清實一併提起反訴
    ，於法並無不合。從而，原確定判決維持原一審法院准許再
    審被告對陳清實提起反訴之見解，並無適用法規顯有錯誤之
    情事。
  (三)再審原告又稱反訴標的係確認及給付之訴，與本訴標的係第
    三人異議之訴，兩者不相牽連；且其嗣後已減縮以3 台挖土
    機為本訴之標的，再審被告有關龍美6 號、8 號、10號等3
    艘船舶之反訴，與本訴標的3 台挖土機之查封是否撤銷之防
    禦方法不相牽連；而再審被告上訴後，在本院撤回龍美6 號
    、10號兩艘船舶反訴部分之上訴，僅餘龍美8 號船舶反訴部
    分之上訴，與本訴標的之3 台挖土機亦無防禦方法上之牽連
    云云。惟按，所謂本訴標的與反訴標的相牽連，係指本、反
    訴標的之法律關係同一、本訴標的與反訴標的互不相容、本
    訴或反訴以其中之一為先決條件等情形。至本、反訴標的是
    否屬同類型訴訟（給付、確認及形成之訴），並非判斷本、
    反訴相牽連與否之標準。次按，反訴不因本訴撤回而失其效
    力，此為民事訴訟法第263 條第1 項後段所明定。丙○○即
    龍美企業行係於97年1 月7 日起訴求為撤銷龍美8 號、10號
    船舶暨3 台挖土機之強制執行程序，再審被告於97年1 月24
    日就上述3 項執行標的及龍美6 號船舶提起反訴，求為確認
    或撤銷丙○○即龍美企業社與陳清實間之買賣關係或買賣、
    移轉所有權行為，俱如前述。而本、反訴關於龍美8 號、10
    號船舶暨3 台挖土機部分，均在究明此3 項標的之所有權變
    動是否合法有效及所有權歸屬何人，其攻擊防禦方法有相當
    之牽連關係，再審被告就此3 項標的提起反訴，於法並無不
    合，再審原告就此亦從未予爭執（至龍美6 號部分為本訴所
    無，經原一審法院認定此部分反訴與本訴不相牽連，再審被
    告就反訴提起上訴後，撤回對此船舶之反訴及上訴）。又丙
    ○○即龍美企業行嗣雖於97年5 月6 日撤回本訴關於龍美8
    號、10號船舶之請求，僅求為撤銷關於3 台挖土機之強制執
    行程序，惟揆諸上開法條規定，再審被告就龍美8 號、10號
    船舶及3 台挖土機所提反訴，並不因丙○○即龍美企業行嗣
    後撤回龍美8 號、10號船舶部分之本訴而失其效力，則原一
    審法院續行反訴程序於法並無違誤；而再審被告於原一審所
    提反訴既不因丙○○即龍美企業行撤回本訴關於龍美8 號、
    10號船舶之請求而失其效力，則其就反訴所提上訴，亦不因
    本訴之部分標的業經撤回而失其效力。從而，原確定判決認
    再審被告之反訴及上訴並無本、反訴標的或防禦方法不相牽
    連之不合法，並無適用法規錯誤之可言。
  (四)再審原告再主張龍美公司並非一審本訴之當事人，無從為反
    訴之被告，且再審被告於原二審就已無本訴之龍美8 號船舶
    追加龍美公司為反訴被告，不合民事訴訟法第260 條第1 、
    2 項，或同法第466 條第1 項、第255 條第1 項第4 款「因
    情事變更而以他項聲明代最初之聲明」之規定云云。惟一審
    法院於98年6 月17日言詞辯論終結後，丙○○即龍美企業行
    於同日申請變更龍美8 號船舶所有人名義為丙○○，丙○○
    又於同年6 月19日以買賣為原因辦理該船舶之所有權移轉登
    記予龍美公司，此有船舶登記簿附卷可按。而再審被告就反
    訴之上訴不因本訴之部分標的撤回而失其效力，業敘如前；
    且再審被告所提反訴係為達回復龍美8 號船舶為陳清實所有
    之目的，而該船舶於一審言詞辯論終結後之買賣或所有權移
    轉行為，非再審被告於提起反訴時所得預見，如不許其於上
    訴程序中追加龍美公司為被告，顯然有失於公平。從而，原
    確定判決認再審被告追加龍美公司為被告符合情事變更原則
    而予准許，其適用法規亦無顯然錯誤。
四、按民事訴訟法第496條第1項第1 款所謂適用法規顯有錯誤，
    係指確定判決所適用之法規顯然不合於法律規定，或與現尚
    有效之判例、解釋顯然違反者而言，不包括認定事實錯誤、
    取捨證據失當、漏未斟酌證據、判決不備理由及在學說上諸
    說併存致發生法律上見解歧異等情形在內（最高法院90年度
    台再字第27號判決、63年度台上字第880 號判例足資參照）
    。經查：
  (一)再審原告主張原確定判決認定陳清實與丙○○、丙○○與丙
    ○○即龍美企業行、丙○○即龍美企業行與丙○○、丙○○
    與龍美公司間之4 次移轉登記行為均係通謀虛偽意思表示，
    及再審原告所舉事證不足證明龍美8 號船舶係丙○○出資買
    受（即實體方面第1 、4 項），均屬適用法規顯有錯誤云云
    。惟陳清實與丙○○間、丙○○與丙○○即龍美企業行間、
    丙○○與龍美公司間，各就龍美8 號船舶立有買賣契約書，
    且據以辦理船舶所有權移轉登記各節，為再審原告所自承。
    而此等買賣契約書係屬再審被告主張之通謀虛偽意思表示或
    詐害債權行為，或再審原告主張之虛偽意思表示隱藏他項法
    律行為，係屬事實認定問題。又再審原告所舉事證是否足以
    證明龍美8 號船舶係由丙○○出資購買，係屬證據取捨之範
    疇。揆諸上開說明，事實認定與證據取捨均不生「適用法規
    顯有錯誤」之問題。是故再審原告主張原確定判決此部分係
    屬適用法規顯然錯誤，殊無可取。
  (二)再審原告又主張龍美8 號船舶移轉登記為龍美公司所有前之
    歷次船舶所有權登記均已註銷，並無塗銷實益；且龍美公司
    與陳清實間並無任何法律關係存在而對其負有回復原狀之義
    務，再審被告無權代位請求龍美公司交付該船舶予陳清實云
    云。惟按船舶所有權之移轉，非經登記，不得對抗第三人；
    船舶之所有權權利保存、移轉、消滅等均應登記；船舶應行
    登記之事項，非經登記不得對抗第三人，此為海商法第8、9
    條，船舶登記法第3 、4 條所明定。原確定判決既認定龍美
    8 號船舶於陳清實與丙○○間、丙○○與丙○○即龍美企業
    行間、丙○○即龍美企業行更名為丙○○後與龍美公司間，
    均屬通謀虛偽買賣意思表示，參照最高法院73年台抗字第47
    2 號判例意旨（債務人與第三人為通謀虛偽意思表示，將其
    所有不動產為第三人設定抵押權者，債權人可依侵權行為法
    則，請求第三人塗銷登記，亦可行使代位權，請求塗銷登記
    ），再審被告自得代位陳清實遞為請求丙○○、丙○○即龍
    美企業行、龍美公司塗銷歷次所有權移轉登記。況且，上開
    歷次所有權移轉登記均得見於船舶登記簿內，並無所謂註銷
    之情，如非遞予塗銷，無從回復所有權登記與陳清實。從而
    ，原確定判決依其認定之事實適用上開法律及判例，並無錯
    誤可言。
  (三)末者，再審原告主張再審被告於原二審準備程序中撤回龍美
    6 號、10號船舶及3 台挖土機部分之上訴，故關於此3 項請
    求標的之原一審判決即告確定，其中龍美6 號、10號船舶部
    分既經判決確定，其判決爭點效及於同性質之龍美8 號船舶
    ，當有拘束後案判決之效力云云。惟再審被告係於98年1 月
    7 日撤回龍美6 號、10號船舶及3 台挖土機之一審反訴及二
    審上訴，此有民事陳報三狀在卷可稽（原二審卷第220 、22
    1 頁），且再審原告已於同日庭期明確表示對此等撤回部分
    無意見（原二審卷第219 頁）。準此，原一審判決反訴部分
    關於龍美6 號、10號船舶及3 台挖土機部分，已因再審被告
    撤回反訴而失其效力，視同未起訴，無從判決確定或產生爭
    點效，自無拘束後案判決之餘地。原確定判決認無爭點效之
    適用，理由雖有不同，惟結論並無二致，其適用法規亦無顯
    然錯誤之情形。
六、綜上所述，再審原告主張原確定判決有民事訴訟法第496 條
    第1 項第1 款「適用法規顯有錯誤」之再審事由，洵非有據
    ，自難採取。從而，其執此提起本件再審之訴，顯無理由，
    爰不經言詞辯論，逕予駁回。
七、據上論結，本件再審之訴顯無理由，依民事訴訟法第502 條
    第2 項、第78條、第85條第1項，判決如主文。
中    華    民    國    98    年    10    月    27    日
                            民事第三庭
                                審判長法官  張國彬
                                法      官  吳登輝
                                法      官  甯  馨
以上正本證明與原本無異。
本件不得上訴。
中    華    民    國    98    年    10    月    27    日
                                書  記  官  施耀程


司法院資訊處製作；財團法人民間司法改革基金會備份。
